臺灣士林地方法院民事簡易判決
111年度士簡字第761號
原      告  魏嘉興
被      告  韓慧君
上列當事人間請求確認本票債權不存在事件，本院於民國111年6
月30日言詞辯論終結，判決如下：
    主  文
確認被告持有原告所簽發票號三六二三二七、發票日為民國九十
九年四月二日、面額新臺幣伍佰萬元之本票，對原告之票據債權
請求權不存在。
原告其餘之訴駁回。 
訴訟費用新臺幣伍萬零伍佰元，由被告負擔新臺幣貳萬伍仟貳佰
伍拾元，餘由原告負擔。
    事實及理由
一、按簡易訴訟之訴狀送達後，原告不得將原訴變更或追加他訴
    ，但請求之基礎事實同一者，不在此限，民事訴訟法第436
    條第2項、第255條第1項但書第2款定有明文。原告原起訴聲
    明為：確認被告持有原告簽發之票號362327、上載發票日為
    民國99年4月2日、面額新臺幣（下同）500萬元本票（下稱
    系爭本票）對原告之債權不存在。嗣變更聲明為：先位聲明
    ：確認被告持有系爭本票對原告之票據債權不存在；備位聲
    明：確認被告持有系爭本票對原告之票據債權請求權不存在
    （見本院卷第65頁）。原告所為上開變更，係基於同一本票
    之同一基礎原因事實，核與上開規定相符，應予准許。
二、按確認法律關係之訴，非原告有即受確認判決之法律上利益
    者，不得提起，民事訴訟法第247條第1項前段定有明文。所
    謂即受確認判決之法律上利益，係指法律關係之存否不明確
    ，原告主觀上認其在法律上之地位有不妥之狀態存在，且此
    種不妥之狀態能以確認判決將之除去者而言。本件被告持系
    爭本票向本院聲請強制執行，經本院111年度司票字第4962
    號裁定准許在案，是系爭本票既由被告持有且已行使票據權
    利，而原告否認票據債權之存在，顯然兩造就系爭本票債權
    請求權存在與否已發生爭執，如不訴請確認，原告在私法上
    之地位將有受侵害之危險，則原告提起本件確認本票債權或
    其請求權不存在之訴，即有確認之法律上利益，合先敘明。
三、原告起訴意旨略以：系爭本票為原告於99年4月2日在被告家
    中所簽發，當時被告擔心有其他債權人來執行其財產，故陸
    續將其名下不動產設定抵押在原告名下，以使其他債權人可
    以分配的金額減少，事實上兩造並無任何債權債務關係，被
    告並因而要求原告簽發系爭本票作為擔保，然原告當時所簽
    發之系爭本票到期日為空白，後原告即未曾再接觸系爭本票
    ，更遑論於其上前填寫到期日，原告亦未授權他人在系爭本
    票上填寫到期日，系爭本票上之到期日應係被告填寫，被告
    所為已涉犯刑法第201條第1項之變造有價證券罪，而系爭本
    票既未填寫發票日，應視為見票即付，自99年4月2日之發票
    日起算，已逾3年之時效而消滅，乃聲明：先位聲明：確認
    被告持有系爭本票對原告之票據債權不存在；備位聲明：確
    認被告持有系爭本票對原告之票據債權請求權不存在。
四、被告答辯意旨略以：兩造原係男女朋友，被告因信用問題無
    法貸款，所以被告於99年、100年各買1間房子，均登記在原
    告名下，購屋定金、買賣費用、文書費用、貸款等，都由被
    告繳納，因被告為要付這些錢，要把匯到原告帳戶扣款，原
    告並要求被告在10年內清償房貸，被告為了保障權利，才請
    原告於99年間簽發系爭本票，簽發當時系爭本票上到期日是
    空白的，因為約定10年內清償貸款，因此簽發時兩造約定要
    嘛原告把房屋登記回給被告，要嘛原告把被告之前付的錢還
    給被告，被告並說如果原告拋棄被告，被告會填上到期日兌
    現系爭本票，後來原告真的拋棄被告，被告才於110年12月3
    0日在系爭本票填上到期日，故被告填寫到期日，有經過原
    告授權，並聲明：原告之訴駁回。
五、原告主張系爭本票為原告所簽發，經被告持以向法院聲請本
    票裁定等情，為被告所不爭執，並有系爭本票影本、臺灣新
    北地方法院109年度司票字第6275號裁定在卷可查，堪信為
    真實。然原告以兩造並無任何債權債務關係、被告未經授權
    填寫到期日，故系爭本票請求權時效已經完成等節，則為被
    告所否認，本院認定如下：
　㈠按票據債務發生後，票據債務人依票據法第13條前段規定之
    反面解釋，對執票人主張兩造間有直接抗辯之事由，而提起
    確認票據債權不存在之訴時，因票據係文義證券及無因證券
    ，票據行為一經成立發生票據債務後，即與其基礎之原因關
    係各自獨立，是執票人關於票據給付之原因不負證明之責，
    應由票據債務人就其抗辯之原因事實先負舉證責任，俾貫徹
    票據無因性之本質，以維票據流通性，迨票據原因關係確定
    後，關於該原因關係之存否、內容等之爭執，再依一般舉證
    責任分配法則處理，最高法院108年度台簡上字第26號判決
    意旨同此見解。本件原告主張兩造通謀虛偽設定抵押權以排
    擠其他合法債權，系爭本票則為上述虛假抵押權之擔保等情
    ，為被告所否認，依前說明，自應由原告先就其抗辯之原因
    事實負舉證責任，然就此節原告僅泛稱有抵押權設定資料可
    證明云云（見本院卷第65頁），然設定抵押權之外觀，尚無
    法證明抵押權設定屬通謀虛偽意思表示，更無法證明系爭本
    票之原因關係為何，雖原告又提出兩造電子郵件，內容兩造
    相互寄發名稱為「國稅局切結書切結書.docx」（按：依檔
    名照錄，「切結書」文字重複並非誤繕），然其中並無任何
    討論設定虛假抵押權之文字，有該電子郵件在卷可查（見本
    院卷第80-94頁），惟縱然兩造面對國稅局查核時，曾相互
    謀議對外說法，然上述郵件既無兩造通謀設定抵押權之實際
    內容，即難證明原告所述情節，則原告主張之原因事實既未
    能證明，應認原告以原因關係抗辯部分，並非可採，則原告
    之先位聲明請求確認被告持有系爭本票對原告之票據債權不
    存在，即為無理由，應予駁回。
  ㈡原告先位聲明為無理由並經本院駁回，本院即應就被告之備
    位聲明為判決。原告本應依系爭本票文義負擔給付票款之責
    ，惟：
　1.按本票未載到期日者，視為見票即付；票據上之權利，對匯
    票承兌人及本票發票人，自到期日起算3年間不行使，因時
    效而消滅，票據法第120條第2項、第22條第1項前段定有明
    文。
　2.被告於本院自承系爭本票簽發時到期日為空白，現系爭本票
    上110年12月31日之到期日為被告所填寫等語（見本院卷第6
    5頁），雖被告又辯稱稱填寫到期日經原告授權，然此部分
    事實，則應由被告負舉證之責。就兩造約定，被告於本院陳
    稱：原告說如果被告拋棄原告，會填上到期日兌現系爭本票
    ，原告回稱「我知道你可以這樣做，但請我放心不會發生這
    種事」等語（見本院卷第65頁），然此等回應僅能解讀為原
    告承諾永遠不拋棄被告，而無法認定有授權填寫到期日之行
    為，被告雖另提出授權書憑以佐證其說法，該授權書內載「
    雙方約定在110年12月31日前授權女方韓慧君視情況自行填
    寫兌現日期，惟口說無憑特立此據以茲證明」，並有兩造之
    簽名及印文，就此原告於本院稱：該授權書上簽名為我親簽
    ，但章不是我的，但我未曾看過該內容，可能係被告以我簽
    名的空白授權書自己加內容上去的等語（見本院卷第66頁）
    ，而否認曾以此授權書授權被告填寫到期日，被告則於本院
    自承：原告簽系爭本票時很不高興，認為我不信任他，原告
    之所以沒看過授權書內容，因為當時我拿授權書給原告簽名
    ，原告沒有看並說「你高興就好」就簽名了，印章則是原告
    在買賣房子時，授權我使用這個印章，所以我拿來蓋的等語
    （見本院卷第67頁），則依被告所述情節，當時原告對於簽
    發系爭本票乙事勉為同意，但難以諒解，氣憤之際對於被告
    所提出之一切文件均未觀看內容即行簽名，主觀上難認有何
    授權被告填顯到期日之法效意思，雖被告係基於原告簽發授
    權書下填載到期日，主觀上誤信獲授權，應無刑法變造有價
    證券行為之犯意，而難以構成刑事犯罪，然原告簽署授權書
    既無法效意思，亦難發生授權之效果，被告填寫到期日之行
    為既未經授權，仍屬變造票據之行為。
　3.按票據經變造時，簽名在變造前者，依原有文義負責，票據
    法第16條第1項前段定有明文，原告所簽票據既在變造之前
    ，僅能依原有文義負責，則系爭本票簽發時到期日既為空白
    ，依票據法第120條第2項規定，視為見票即付，系爭本票之
    時效應自發票日99年4月2日起算3年，至102年4月1日止屆滿
    時效期間，然被告遲至消滅時效完成後始持系爭本票向本院
    聲請裁定，顯已逾上開3年時效之規定，被告亦於本院表示
    並無主張時效中斷事由（見本院卷第65頁），故票據請求權
    已歸於消滅，原告主張被告就系爭本票對原告之票據債權請
    求權不存在部分，應屬有據。又按利息債權為從權利。已屆
    期之利息債權，因具有獨立性，而有法定（5年）請求權時
    效期間之適用。而主權利因時效消滅者，其效力及於從權利
    ，民法第146條定有明文。此從權利應包括已屆期之遲延利
    息在內。此觀該條文立法理由：「謹按權利有主從之別，從
    權利之時效，雖未完成，而主權利既因時效而消滅，則從權
    利亦隨之消滅，此蓋以從隨主之原則也」亦明。蓋僅獨立之
    請求權才有其獨特之請求權時效期間，未屆期之利息，債權
    人既無請求權，自無請求權時效期間是否完成之問題；債務
    人於時效完成時，得行使抗辯權，一經行使抗辯權，該當權
    利之請求權即歸於消滅，從權利之時效雖未完成，亦隨之而
    消滅（最高法院99年度第5次民事庭會議決議意旨參照）。
    被告所持系爭本票之請求權時效已消滅，有如上述，從屬於
    系爭本票請求權所生之利息請求權，亦隨同而時效消滅，附
    此敘明。
六、從而，原告備位聲明訴請確認被告持有系爭本票對原告之票
    據債權請求權不存在，為有理由，逾此範圍之請求（即先位
    聲明部分），則為無理由，應予駁回。
七、本件事證已臻明確，兩造其餘之攻擊或防禦方法，及所援用
    之證據，經本院斟酌後，認為與判決基礎之事實並無影響，
    均不足以影響本裁判之結果，自無庸一一詳予論駁之必要，
    併此敘明。
八、訴訟費用負擔之依據：民事訴訟法第79條。並依職權確定訴
    訟費用為5萬500元（即第一審裁判費），由被告負擔2萬5,2
    50元，餘由原告負擔。
中　　華　　民　　國　　111 　年　　7 　　月　　14　　日
                  士林簡易庭法  官　陳紹瑜
以上正本係照原本作成。
如不服本判決，應於送達後20日內，向本院提出上訴狀並表明上
訴理由，如於本判決宣示後送達前提起上訴者，應於判決送達後
20日內補提上訴理由書（須附繕本）。
中　　華　　民　　國　　111 　年　　7 　　月　　14　　日
　　　　　　　　　　　　　　書記官　詹禾翊